【裁判字號】    96,訴,669
【裁判日期】    970501
【裁判案由】    拆屋還地等
【裁判全文】
臺灣士林地方法院民事判決               96年度訴字第669號
原      告  己○○○○○○
法定代理人  戊○○
訴訟代理人  歐宇倫律師
複代理人    林蓓珍律師
被      告  丁○○
            甲○○
                      樓
            丙○○
            乙○○
上列當事人間請求拆屋還地等事件，本院於中華民國94年10
月14日言詞辯論終結，判決如下：
    主  文
被告應將坐落臺北縣淡水鎮○○段1224地號土地內，門牌號碼為
臺北縣淡水鎮崁頂里3 鄰15號，如附圖所示甲部分面積為一百五
十七平方公尺上之未保存登記建物及附屬建物拆除後，將土地返
還原告。
被告應給付原告新臺幣柒萬伍仟佰陸拾元，及自如附表所示之
日起至清償日止，按年息百分之五計算之利息。
訴訟費用由被告共同負擔。
本判決於原告以新臺幣拾萬元供擔保後，得假執行，但被告
如以新臺幣玖拾捌萬伍仟玖佰陸拾元為原告預供擔保，得免為假
執行。
    事實及理由
壹、程序部分：
一、按「非法人之團體，設有代表人或管理人者，有當事人能力
    」，民事訴訟法第40條第3 項定有明文。次按寺廟有一定之
    辦事處及獨立之財產，合乎一定之目的，核與民事訴訟法第
    40 條 第3 項所稱之非法人之團體相當，依其管理章程記載
    內容，逕列其機構名稱為當事人，而以其管理人為法定代理
    人，於法尚無不合，最高法院43年度台上字第143 號著有判
    例。原告所有位於臺北縣淡水鎮○○段第1224、1224-1、12
    24 -2 、1227、1227-1、1227-2及1227-3地號之土地均登記
    為「己○○○○○○」所有，且另有臺灣水泥股份有限公司
    股份104,274 股，有一定之獨立財產，並以戊○○為管理人
    ，復有處理會務之處所設於臺北縣板橋市○○里○ 鄰○○路
    ○段432 號2 樓，被上訴人顯係由多數人所組成，既有一定
    之組織及名稱，復有一定之目的、事務所，並設有管理人對
    外代表該寺廟，且有獨立之財產，參照前揭規定意旨，原告
    應屬民事訴訟法第40條第3 項所稱非法人團體，自有當事人
    能力，得為訴訟之主體。原告以「己○○○○○○」之名稱
    為當事人，而以其管理人為法定代理人提起本件訴訟，並無
    不合，先予敘明。
二、本件被告丁○○、甲○○、丙○○經合法通知，均未於最後
    言詞辯論期日到場，核無民事訴訟法第386 條各款所列情形
    ，爰依原告聲請，由其一造辯論而為判決。
貳、實體部分：
一、原告主張：被告丁○○、甲○○、丙○○、乙○○所有坐落
    於台北縣淡水鎮○○段1224地號土地內，門牌號碼為台北縣
    淡水鎮崁頂里3 鄰15號，如附圖所示甲部分，以鋼筋混凝土
    造所起造之未保存登記建物及附屬建物（以下簡稱為系爭建
    物），該系爭建物所占有157 平方公尺之基地部分（以下簡
    稱系爭土地），為原告所有。被告並無所有權或其他得使用
    系爭土地的權利，竟無權占用系爭土地而在其上建造建物使
    用。被告自應拆除系爭建物，返還系爭土地予原告。又被告
    無權占用系爭土地，依社會通常觀念應獲有相當於租金之利
    益，致原告受有損害，而計算被告應返還5 年相當於租金之
    不當得利計有75,360元。為此，基於所有權之作用，及不當
    得利法律關係，聲明請求：(一)被告應將系爭建物拆除，並將
    前開建物所占有之系爭土地返還予原告；(二)被告應共同給付
    原告新臺幣75,360元，及自起訴狀繕本送達被告之翌日起至
    清償日止按年息5%計算之利息；(三)並願供擔保請求宣告假執
    行。
二、被告則以：系爭土地於日據時期即由被告的祖父呂後向原告
    登記前的地主借用，並在其上建屋，嗣經被告之被繼承人呂
    俊凱於61年間翻修興建成為系爭建物，直至被告繼承系爭建
    物，均先後以和平、公然、繼續占有之意思，毫無間斷占有
    使用系爭土地至今，是縱原告已登記為所有權人，亦無排除
    被告請求登記為地上權人之權利，且原告請求應返還之利益
    以年息10% 計算亦過高，再被告乙○○因身體健康情形不佳
    ，復無謀生能力，亦希望原告能提供一處能遮風避雨房子，
    以利遷移等語，資為抗辯，並聲明：(一)駁回原告之訴及假執
    行之聲請；(二)如受不利判決請准提供擔保免假執行。
三、不爭執事項及爭點整理
（一）不爭執事項：
   1、系爭建物係由被告之父親呂俊凱於61年間翻修興建而成。
   2、系爭建物所占用之台北縣淡水鎮○○段1224地號土地自36
      年7 月1 日起即以原告之名義「己○○○○○○」登記為
      所有權人。
（二）爭執事項：
   1、被告所有系爭建物是否無權占有原告之土地？
   2、原告請求的金額是否合理？
四、本院得心證之理由
（一）原告之所有
      原告主張為系爭土地之所有權人，被告所有之房屋占用其
      所有的土地等情，為原告提出土地登記謄本為證，被告並
      不爭執，並經本院會同台北縣淡水地政事務所人員勘驗現
      場查明屬實，製有勘驗筆錄、現場照片及複丈成果圖附卷
      可稽，堪信為真實。
（二）被告之無權占有
   1、當事人主張有利於己之事實者，就其事實有舉證之責任，
      民事訴訟法第277 條，又「使用借貸非如租賃之有民法第
      四百二十五條之適用，故訟爭土地縱經前業主無償提供被
      上訴人使用，亦不能以之拘束嗣後取得其所有權之上訴人
      ，又取得佔有為財產權以外財產的利益之取得，被上訴人
      如於佔用此地後開路供其自己及公眾通行，雖未向人收取
      費用，能否謂其絕未受益，亦屬不無疑問」，最高法院70
      年度台上字第1981號判決意旨可供參照。被告主張其祖父
      於日據時期即向系爭土地之所有權人借用而占有使用，並
      歷其父呂俊凱及被告等使用至今，並提出全戶戶籍謄本1
      份為證，為原告否認借貸關係存在及持續占有之事實，惟
      被告未能就當初其祖父呂後確基於借貸關係而占有系爭土
      地，占有的本權為何已屬有疑，況租賃關係縱屬存在，依
      前開判決意旨，因使用借貸關係並無類似租賃之民法第42
      5 條相同內容的規定，也不能持以對抗嗣後取得所有權之
      原告，是被告以有使用借貸的法律關係而有權占有系爭土
      地云云，並不足採。
   2、又按因時效取得地上權登記請求權者，不過有此請求權而
      已，在未依法登記為地上權人以前，仍不得據以對抗土地
      所有人，而謂其係有權占有。又占有人之占有，縱已具備
      時效取得地上權之要件，倘係在土地所有權人或管理權人
      依民法第767 條規定提起訴訟後，始向管轄地政機關聲請
      登記者，受訴法院毋庸就占有人是否具備時效取得地上權
      登記之要件，為實體上裁判，最高法院88年度台上字第17
      29號判決意旨可供參照。被告以其有和平、公然、繼續占
      有之意思，毫無間斷占有使用系爭土地至今之事實，主張
      為地上權人，並非無權占有，且提出系爭建物係在61年間
      翻修完成的里長證明1 紙為證，原告對於系爭建物係由被
      告之父呂俊凱於61年間所建及前開里長證明之真正均不爭
      執，惟查被告均尚未為系爭土地之地上權人登記，業為被
      告甲○○於審理中自認：「我們有向地政機關申請地上權
      的登記，但當時因為房屋是茅草屋，所以不予受理」等語
      無訛，堪認被告均未於本件訴訟前登記為地權人或已為地
      權人登記申請，參照前揭判決所述，被告地上權請求權之
      主張仍不得對抗系爭土地之所有權人即原告，是被告該部
      分的抗辯亦屬無據，不足妨礙原告之請求，原告主張被告
      為無權占有，應堪認定。
（三）從而，原告主張被告所有之系爭建物，無權占用共計157
      平方公尺之系爭土地，得基於所有權之作用，請求被告拆
      除系爭建物，騰空返還予原告，洵屬有據，應足可採。
五、次按無權占用他人土地者，通常可享有相當於租金之不當得
    利，土地所有權人得請求占用人返還，最高法院61年台上字
    第1695號判例意旨可供參照。又基地租金之數額，除以基地
    申報地價為基礎外，尚須斟酌基地之位置，工商業繁榮之程
    度，承租人利用基地之經濟價值及所受利益等項，並與鄰地
    租金相比較，以為決定，並非必達申報總地價年息百分之10
    最高額，亦為最高法院68年度台上字第3071號判例明揭斯旨
    。經查：系爭土地於96年1 月的申報地價為每平方公尺960
    元，此有原告所提出地價謄本附卷可按。又參酌系爭建物為
    獨屋獨棟建物，前臨公路，但地處偏僻，應屬非交通繁忙處
    ，有系爭建物現場照片及複丈成果圖在卷可參，是原告依土
    地法第97條第1 項規定以土地申報地價年息10% 做為相當於
    租金之不當得利的計算基準，符合當地市況，尚屬合理，堪
    足為憑。因此原告主張請求被告共同給付之相當於租金之不
    當得利應為75,360元（計算式為：157 ×960 ×10﹪×5=75
    360），洵為適當，應足採憑。
七、綜上所述，原告基於所有權之作用及不當得利法律關係，請
    求被告將系爭土地上之系爭建物拆除，返還予原告，並給付
    原告75,360元，及自各按如附表所示起訴狀繕本送達至各被
    告之翌日起（有送達證書4 紙附卷可按）至清償之日止，按
    年息5%計算之利息，為有理由，應予准許。
八、兩造分別陳明願供擔保請為宣告假執行或免為假執行，經核
    原告勝訴部份，均與規定相符，爰分別酌定相當之擔保金額
    予以宣告。
九、本件事證已臻明確，兩造其餘主張陳述及所提證據，於判決
    結果已無影響，爰不逐一論列，併此敘明。
十、據上論結：本件原告之訴為有理由，依民事訴訟法第85條第
    1項、第390 條第2 項、第392 條第2 項，判決如主文。
中    華    民    國    97    年    5     月    1     日
                  民事第二庭  法  官  古振暉
以上正本證明與原本無異。
如對本判決上訴，應於判決送達後20日內向本院提出上訴狀並表
明上訴理由，如於本判決宣示後送達前提起上訴者，應於判決送
達後10日內補提上訴理由書（須附繕本）。
中    華    民    國    97    年    5     月    8     日
                              書記官  楊錫芬
附表：
  ┌─┬─────┬─────┐
  │編│姓    名  │起訴狀繕送│
  │號│          │達之翌日  │
  ├─┼─────┼─────┤
  │1 │丁○○    │96年7 月10│
  │  │          │日        │
  ├─┼─────┼─────┤
  │2 │甲○○    │96年7 月13│
  │  │          │日        │
  ├─┼─────┼─────┤
  │3 │丙○○    │96年7 月12│
  │  │          │日        │
  ├─┼─────┼─────┤
  │4 │乙○○    │96年7 月14│
  │  │          │日        │
  └─┴─────┴─────┘


司法院資訊處製作；財團法人民間司法改革基金會備份。
